臺灣彰化地方法院員林簡易庭民事判決
109年度員簡字第250號
原      告  曾盈蓁  

訴訟代理人  李東展  


            李慶聰  

被      告  詹秀英即學勳地政士事務所

訴訟代理人  劉嘉堯律師
上列當事人間請求損害賠償等事件，本院於民國110年12月8日言
詞辯論終結，判決如下：
    主    文
原告之訴及假執行之聲請均駁回。
訴訟費用由原告負擔。
    事實及理由
一、原告主張：其於民國106年7月間將其所有坐落彰化縣○○鄉○○
    段00地號土地（下稱系爭土地）出售予訴外人李慶忠，並委
    由被告辦理所有權移轉登記事宜，惟被告並未告知如系爭土
    地2年內出售，必須課徵所得價金45%之房地合一稅，原告於
    109年2月17日收到財政部中區國稅局彰化分局（下稱彰化國
    稅局）通知須繳納新臺幣（下同）30萬9,270元之房地合一
    稅，又因原告未於期限內依法繳納，另課處應納稅額50%之
    罰鍰即154,635元，共計46萬3,905元，而房地合一稅係屬兩
    造簽立委任契約後被告應告知之義務，如經被告告知，原告
    即使需錢孔急，亦不會同意出售系爭土地，被告違反善良管
    理人注意義務及委任契約之附隨義務，致原告受有上開金額
    之損害，爰依委任契約、契約附隨義務、地政士義務違反損
    害賠償（地政士法第26條、民法第184條第2項）之法律關係
    ，請求鈞院擇一判命被告賠償上開損失。並聲明：㈠被告應
    給付原告46萬3,905元及自起訴狀繕本送達翌日起至清償日
    止之法定遲延利息。㈡願供擔保，請准宣告假執行。
二、被告則以：
　㈠否認原告於110年12月8日當場呈交之被告代書費用單據真實
    性，該單據非為本件移轉登記之費用，而是原告之子繼承系
    爭土地移轉登記之費用單據。
　㈡兩造並未成立委任契約，本件係買方李慶忠與被告成立委任
    契約，兩造間既無委任契約法律關係，被告自無契約之附隨
    義務可言。
　㈢房地合一稅屬於個人（即賣方）所得稅，縱認兩造間有委任
    契約之存在，被告執行地政士業務範圍僅限於「與土地登記
    有關」之增值稅等相關稅務事項須告知原告，至於涉及個人
    所得稅之申報與系爭土地無關，非屬地政士之專業，難認係
    地政士辦理所有權移轉登記之法定業務，實無法強令被告負
    擔等語。
　㈣並聲明：㈠原告之訴駁回。㈡如受不利判決，願供擔保請准免
    為假執行。
三、本院之判斷：
　㈠原告上開主張，業據其提出被告出具之登記費用明細表、地
    政規費徵收聯單、彰化國稅局個人房屋土地交易所得稅未申
    報核定通知書、個人房屋土地交易所得稅核定稅額繳款書未
    申報核定等件（見本院卷第25頁至第33頁、第189頁至第191
    頁）附卷可稽；復經本院依職權調取原告與李慶忠間買賣土
    地登記申請書（見本院卷第195頁至第198頁）在卷可按，應
    堪信兩造買賣系爭土地並由被告辦理土地移轉登記之事實為
    真。
　㈡本件爭點在於：⒈兩造間是否有委任契約？如有，被告是否有
    告知原告須課徵房地合一稅之附隨義務？⒉被告是否因故意
    而侵害原告金額46萬3,905元金錢所有權之權利，應否賠償
    ？茲將本院認定與理由分述如下：
　⒈本院認附隨義務不以契約訂立為前提，被告執行業務並未違
    反誠信原則，不應依不完全給付之規定賠償原告。
　⑴按受任人因處理委任事務有過失，或因逾越權限之行為所生
    之損害，對於委任人應負賠償之責；因可歸責於債務人之事
    由，致為不完全給付者，債權人得依關於給付遲延或給付不
    能之規定行使其權利。因不完全給付而生前項以外之損害者
    ，債權人並得請求賠償，民法第544條、第227條之2分別定
    有明文。又按當事人主張有利於己之事實者，就其事實有舉
    證之責任，但法律別有規定，或依其情形顯失公平者，不在
    此限，民事訴訟法第277條定有明文。此項規定，固已揭示
    舉證責任分配之方向，惟其規定，尚無具體標準，仍應視各
    別事件情形之不同而為具體之認定，使舉證責任公平合理分
    配於兩造負擔。此於當事人就發生法律上效果所必要之事實
    ，如可分為特別要件事實與一般要件事實之具體個案時，其
    主張法律效果存在者，自應就其特別要件事實負舉證責任，
    始符上揭條文所定之趣旨（最高法院101年度台上字第995號
    判決意旨參照）。
　⑵房地合一稅30萬9,270元部分：
　①依所得稅法第14條之4第1項及第3項第一款第一目：「第四條
    之四規定之個人房屋、土地交易所得或損失之計算，其為出
    價取得者，以交易時之成交價額減除原始取得成本，與因取
    得、改良及移轉而支付之費用後之餘額為所得額；其為繼承
    或受贈取得者，以交易時之成交價額減除繼承或受贈時之房
    屋評定現值及公告土地現值按政府發布之消費者物價指數調
    整後之價值，與因取得、改良及移轉而支付之費用後之餘額
    為所得額。」、「一、中華民國境內居住之個人：（一）持
    有房屋、土地之期間在二年以內者，稅率為百分之四十五。
    （二）持有房屋、土地之期間超過二年，未逾五年者，稅率
    為百分之三十五。（三）持有房屋、土地之期間超過五年，
    未逾十年者，稅率為百分之二十…」之規定，原告於105年11
    月3日贈與系爭土地給其子，復於106年8月4日出售予李慶忠
    ，期間未超過1年，有地籍異動索引在卷可參（見本院卷第1
    87頁），扣除取得土地成本後原告仍有68萬7,267元之獲利
    ，依上揭規定，應自獲利中課以45%之所得稅30萬9,270元，
    仍有37萬7,997元之淨利益。本院認原告出售系爭土地僅為
    「少賺」而非「損失」，且房地合一稅自105年間施行以來
    ，經政府大力宣導，各種媒體滾動式宣傳，藉以遏止投機炒
    房地之歪風，原告自不得諉為不知，而將個人所得稅與土地
    稅（增值稅、契稅等）混為一談，強將個人所得稅之申請事
    項（非地政士法定業務）加諸辦理產權移轉登記之地政士。
    原告上開主張，委無足採。
　②民法上附隨義務之發生與契約是否訂立無必然關係，因其係
    本於「誠信原則」而發生，目的非使債權給付利益獲得滿足
    ，其所保護的是在債之發展過程中，契約預期給付利益以外
    之利益，亦即債權人之「固有利益」。本件原告出售系爭土
    地，其固有利益為將土地變換成金錢，且原告自陳當時需款
    孔急，被告亦依其專業履行兩造買賣契約履行義務，自無違
    反誠信原則可言。另個人所得稅類之房地合一稅申辦或告知
    ，不在地政士法第16條地政士執行法定業務範圍內，被告代
    為辦畢系爭土地所有權移轉登記事項且將辦理過程及費用支
    出明細向兩造報告，已為委任契約之完成，且未據買賣雙方
    陳述被告在辦理過程中有何瑕疵或過失，原告上開主張被告
    存在個人所得稅告知之附隨義務，依民法第227條第2項請求
    不完全給付之損害賠償云云，亦無足採。
　③附隨義務為輔助實現債權人之給付利益而設，非無限擴大原
    告依附隨利益規定之損害賠償請求權，亦即與系爭土地所有
    權移轉登記有關土地事項之協力與告知，方屬被告執行業務
    應遵守之義務，除上開事項外，非屬被告應協力或告知之範
    圍，否則契約當事人動輒得咎，非立法目的之本意。本院依
    「例外從嚴」之法則，嚴格審視全辯論意旨，仍認原告依契
    約之附隨義務請求被告賠償其損害，實屬無據。
　⑶罰鍰15萬4,635元部分：彰化國稅局於109年2月7日方通知原
    告須繳納系爭土地出售之房地合一稅30萬9,270元，惟當時
    原告居所搬至臺中市而遲誤通知書收受，以致遲延超過繳納
    期限，被課處罰鍰15萬4,635元，因被告僅在系爭土地移轉
    申請書上書寫原告戶籍地，未載明居所地，以致原告無法收
    受通知書，認被告未盡善良管理人義務，請求被告賠償上開
    罰緩云云。經查，原告遷至臺中市居所地，本應安排戶籍地
    （家人或鄰居等）收受信件事宜，被告辦理系爭土地所有權
    移轉登記書寫原告之戶籍地本無錯誤，兼之原告並未舉證證
    明兩造間有特別約定必須記載原告居所地，是原告遷至臺中
    市而未及收受國稅局通知書並遲延繳納稅款乙情，應由原告
    自負其責，與被告無涉。原告上開主張，亦難准許。
　⒉被告未對原告有侵權行為，亦無違反地政士執行業務之義務
    ，不應賠償原告。理由臚列如下：
　⑴承上所述，原告主張被告違反地政士法第26條之規定，應賠
    償原告之損害云云。然而，地政士法第26條：「地政士受託
    辦理各項業務，不得有不正當行為或違反業務上應盡之義務
    。地政士違反前項規定，致委託人或其他利害關係人受有損
    害時，應負賠償責任。」之規定，其中「違反地政士業務上
    應盡之義務」應自同法第16條地政士法定業務範圍認定，被
    告既然未違反其法定執行業務範圍內之義務，又未據原告指
    陳證明被告有無不正當之行為，則被告未違反地政士法相關
    規定，更不具有故意主觀意圖，自與民法第184條第2項之構
    成要件未符，原告自不得依上開規定請求被告賠償，其理自
    明。
　⑵被告未告知原告須課徵房地合一稅事實，亦與民法第184條第
    1項侵權行為構成要件有間。
　①原告於110年12月8日言詞辯論程序中自陳：因於106年8月間
    需款孔急，遂將系爭土地變現出售等語（見本院卷第201頁
    ），而原告取得系爭土地所有權後（105年11月3日）不到9
    個月就將系爭土地出售，而依上揭所得稅法第14條之4第1項
    及第3項第一款第一目規定：原告如取得系爭土地所有權後2
    年至5年內出售，核課稅率方降為35%，原告出售系爭土地時
    離2年取得時間尚有1年3個月，則原告需款孔急之前提下，
    是否仍能等待1年3個月方出售系爭土地變現？又縱經過2年
    ，原告申報所得稅部分仍須自其獲利68萬7,267元課以35%之
    房地合一稅計24萬543元，與原告1年內出售系爭土地繳納所
    得稅額僅差距68,727元，原告是否會為了節省6萬餘元，而
    持續不出售系爭土地？均未據原告舉證證明。本院認被告如
    告知原告房地合一稅相關事宜，原告亦會衡量如再等待1年3
    個月，僅能節省6萬餘元金額，而非不必繳納房地合一稅。
    則原告上開主張其損失30萬9,270元係由被告侵權行為造成
    云云，非具有相當因果關係至明。原告上開主張，洵屬無據
    。
　②侵權行為如無阻卻違法事由，應逕認行為人之行為為不法，
    本件被告依地政士法之規定執行其法定業務，其業務範圍應
    依同法第16條規定為之，前已述及。原告主張被告違反契約
    之附隨義務而侵害原告繳納30萬9,270元稅款之所有權事實
    ，未據原告舉證以實其說，本院難以憑辦。另被告執行其業
    務係依據法令規定之行為，為阻卻違法事由，應認被告辦理
    移轉系爭土地所有權行為合法，不構成侵權行為。
　㈢綜上所述，原告依委任契約、契約附隨義務、地政士義務違
    反損害賠償（地政士法第26條、民法第184條第2項）之法律
    關係，請求被告給付46萬3,905元及法定遲延利息，均無理
    由，應予駁回。本件訴訟費用，應由敗訴之原告負擔。
　㈣本件原告之訴既經駁回，其假執行之聲請亦失所依附，應併
    予駁回。
四、本件事證已臻明確，兩造其餘攻擊防禦方法，於本判決結果
    不生影響，爰不逐一論述。
五、訴訟費用負擔之依據：民事訴訟法第78條。　
中　　華　　民　　國　　110 　年　　12　　月　　22　　日
                  員林簡易庭  法　官  丁兆嘉
以上為正本係照原本作成。
如對判決上訴，應於判決送達後20日內向本院提出上訴狀。如委
任律師提起上訴者，應一併繳納上訴審裁判費。 
中　　華　　民　　國　　110 　年　　12　　月　　22　　日
　　　　　　　　　　　        書記官  蔡政軒